ACORDAO-COMPLETO-2392856

ACÓRDÃO 3239/2020 ATA 46/2020 - PLENÁRIO

VISTOS, relatados e discutidos estes autos de pedido de reexame interporto por Skanska Brasil Ltda. contra o Acórdão 1256/2019-TCU-Plenário,
ACORDAM os Ministros do Tribunal de Contas da União, reunidos em sessão Plenária, diante das razões expostas pelo relator, em:
9.1. conhecer do recurso para, no mérito, negar-lhe provimento;
9.2. dar ciência do teor deste acórdão à recorrente, à 13º Vara Federal de Curitiba, ao Ministério Público Federal no Paraná, à Advocacia-Geral da União no Paraná, à Controladoria Geral da União e à Petrobras.

Pedido de reexame interporto contra acórdão que aplicou sanção de inidoneidade ao recorrente no âmbito de processo de representação em decorrência de irregularidades observadas em licitação para a implantação da Refinaria Abreu e Lima em Ipojuca/PE (Rnest).

Petróleo Brasileiro S.A.

3. Interessados/Responsáveis/Recorrentes:
3.1. Responsável: Skanska Brasil Ltda. (02.154.943/0001-02)
3.2. Recorrente: Skanska Brasil Ltda. (02.154.943/0001-02).

13.1. Ministros presentes: José Mucio Monteiro (Presidente), Walton Alencar Rodrigues (Relator), Benjamin Zymler, Augusto Nardes, Raimundo Carreiro, Ana Arraes, Bruno Dantas e Vital do Rêgo.
13.2. Ministros-Substitutos presentes: Augusto Sherman Cavalcanti, Marcos Bemquerer Costa, André Luís de Carvalho e Weder de Oliveira.

SKANSKA BRASIL LTDA

WALTON ALENCAR RODRIGUES

Ministro Benjamin Zymler.

Adoto, como relatório, a instrução da unidade técnica (peças 137 a 139) :
Cuida-se de pedido de reexame em processo de representação interporto por Skanska Brasil Ltda. (peça 115) , insurgindo-se contra o Acórdão 1256/2019-TCU-Plenário (peça 95) , ocasião em que a Corte aplicou sanção de inidoneidade ao recorrente (item 9.1 do Acórdão) , em decorrência de irregularidades observadas em processos licitatórios ocorridos na implantação da Refinaria Abreu e Lima em Ipojuca/PE (Rnest) .
2.	Eis o extrato da decisão recorrida (Acórdão 1256/2019-TCU-Plenário - peça 95) :
VISTOS, relatados e discutidos estes autos de representação autuada, de forma apartada ao processo TC Processo 016.119/2016-9, para apurar a suposta participação da empresa Skanska Brasil Ltda. em fraudes ocorridas nas licitações conduzidas pela Petrobras para implantação da Refinaria Abreu e Lima em Ipojuca/PE, também denominada de Refinaria do Nordeste - Rnest,
ACORDAM os Ministros do Tribunal de Contas da União, reunidos em sessão do Plenário, ante as razões expostas pelo Relator, em:
	9.1. declarar, com fundamento no art. 46 da Lei 8.443/1992, a inidoneidade da empresa Skanska Brasil Ltda. para participar, por um ano, de licitação na administração pública federal;
	9.2. dar ciência deste acórdão:
	9.2.1. à Secretaria de Logística e Tecnologia de Informação do Ministério do Planejamento, Orçamento e Gestão para que, atendendo às recomendações exaradas no item 9.6 do Acórdão 1986/2013-TCU-Plenário, possa proceder aos registros e às comunicações pertinentes;
	9.2.2. a Controladoria-Geral da União para a inscrição da entidade indicada no item 9.1 deste acórdão no Cadastro Nacional de Empresas Inidôneas e Suspensas (CEIS) ;
	9.3. encaminhar cópia desta deliberação à responsável, à 13º Vara Federal de Curitiba, ao Ministério Público Federal no Paraná, à Advocacia-Geral da União no Paraná e à Petróleo Brasileiro S.A.
HISTÓRICO
3.	Na origem, foi instaurado o processo de representação TC-Processo 016.119/2016-9 para análise de fraudes nas licitações relacionadas a obras de implantação da Refinaria Abreu e Lima (Refinaria do Nordeste - Rnest) , originando a presente representação que debate a participação da empresa Skanska Brasil Ltda. no cartel que importou a ocorrência de sobrepreço em contratos relacionados àquele empreendimento (UDA, UCR, Tubovias, UHDT-UGH e obras de terraplenagem) .
EXAME DE ADMISSIBILIDADE
4.	Nenhuma divergência a ser apontada no exame de admissibilidade realizado pela SERUR (peças 119-120) e acolhido pelo e. Relator Min. Walton Alencar Rodrigues (peça 122) .
EXAME DE MÉRITO
5.	Delimitação
6.	Discute-se no presente recurso a competência do TCU para análise da existência de carteis, a incidência dos princípios do contraditório e da ampla defesa para acesso a provas e os fundamentos da condenação em relação às provas de fraude na licitação (cartel) .
7.	Da competência do Tribunal de Contas da União para aplicação de sanções contidas na Lei Orgânica do TCU (art. 46 da Lei 8.443/92) 
8.	Alega a recorrente a incompetência do TCU para apuração da existência de cartel, uma vez que a análise de infrações à ordem econômica seria de competência exclusiva do CADE (Lei 12.529/2011) , inexistindo provas concretas da existência de cartel praticado pela empresa, devendo aguardar-se decisão final do CADE para prosseguir a investigação de fraude licitatória.
9.	No mesmo sentido, assevera a recorrente a necessidade de se considerar o julgamento favorável da ação civil pública de improbidade, destacando que aquela demanda também tratou de obras relacionadas à Refinaria Abreu e Lima, não tendo sido apontados indícios de participação por parte da AGU, tendo sido usado como elemento de exoneração da empresa Galvão Engenharia (TC-Processo 013.394/2017-7) , ratificando a ausência de elementos harmônicos no sentido de configurar a irregularidade.
Análise
10.	Compete exclusivamente à Corte de Contas, nos termos do art. 71, da Constituição Federal, "aplicar aos responsáveis, em caso de ilegalidade de despesa ou irregularidade de contas, as sanções previstas em lei, que estabelecerá, entre outras cominações, multa proporcional ao dano causado ao erário" (inciso VIII) .
11.	Embora o mesmo fato possa ensejar análise na esfera judicial (processo de improbidade administrativa) , na esfera administrativa (processo administrativo de infração de ordem econômica) e na esfera do controle externo (processo de representação) , tem-se como corolário do princípio da independência das instâncias que as decisões prolatadas no âmbito do Conselho Administrativo de Defesa Econômica não tem influência conclusiva no processo de representação julgado pelo Tribunal de Contas da União.
12.	No sentido inverso, também é desnecessária a manifestação conclusiva do CADE para a declaração da existência de eventual cartel, uma vez que o Tribunal de Contas da União faz a análise do fenômeno do cartel apenas como pressuposto para a identificação da fraude licitatória, não fazendo um juízo definitivo sobre os aspectos econômicos da existência do cartel, cuja competência é do órgão administrativo (CADE) .
13.	Assim, qualquer análise realizada por entidades diversas não vincula o julgamento exclusivo do Tribunal de Contas da União, reconhecendo-se o princípio de autonomia de instâncias aplicável no caso concreto, entendimento fartamente exemplificado na Jurisprudência da Corte:
A existência de recursos da União aplicados no convênio atrai a jurisdição do TCU, de modo que deliberações de tribunal de contas local e câmara municipal não afetam nem vinculam o julgamento do Tribunal. (Acórdão 3196/2017-TCU-Segunda Câmara. Rel. Min. Aroldo Cedraz) 
A sentença proferida pelo juízo cível, sob qualquer fundamento, não vincula a decisão administrativa proferida pelo TCU, em razão do princípio da independência das instâncias. Apenas a sentença absolutória no juízo criminal fundada no reconhecimento da inexistência material do fato ou na negativa de autoria tem habilidade para impedir a responsabilização civil e administrativa do agente. (Acórdão 131/2017-TCU-Plenário. Rel. Min. Walton Alencar Rodrigues) 
A independência das instâncias só deixa de prevalecer quando a decisão judicial que declara a inexistência do fato ou nega sua autoria é proferida em ação de natureza criminal. Tratando-se de ação civil, prevalece a regra geral, que é a incomunicabilidade das instâncias civil, penal e administrativa. (Acórdão 2983/2016-TCU-Primeira Câmara. Rel. Min. Bruno Dantas) 
14.	Portanto, é irrelevante a conclusão do órgão administrativo de defesa econômica quanto à caracterização de eventual cartel, uma vez que o julgamento no âmbito do processo em curso no controle externo demanda apenas a comprovação de "fraude comprovada à licitação", nos termos do art. 46 da Lei 8.443/92, sendo a montagem do cartel apenas o meio de consecução do tipo previsto na norma sancionadora.
15.	No mesmo sentido, as conclusões contidas em julgamento de ação civil pública de improbidade administrativa não vinculam o julgamento em comento, devendo apenas a Corte pesar os fatos narrados e provados nas diversas instâncias, com vistas à caracterização da irregularidade de fraude licitatória prevista na Lei Orgânica do TCU:
Não há amparo legal para condicionar o julgamento pela irregularidade de contas à ocorrência de ato de improbidade administrativa (Acórdão 1881/2014-TCU-Segunda Câmara) .
16.	Do contraditório e ampla defesa em relação ao acesso a elementos documentais não juntados aos autos
17.	Alega a recorrente a violação dos princípios do contraditório e da ampla defesa pela impossibilidade de acesso aos documentos juntados no processo originário (TC-Processo 016.119/2016-9) , particularmente mídia enviada pela Petrobras, uma vez que, apenas o fato de não terem sido utilizados na decisão atacada, não seria motivo para negativa de acesso aos documentos, pois poderiam conter elementos exoneratórios relevantes para a defesa da recorrente.
Análise
18.	O princípio do contraditório em relação ao acesso a elementos probatórios é decorrente da necessidade de uma compreensão ampla e substancial do princípio constitucional, especialmente o poder de influência, qual seja, a possibilidade de a parte influir na decisão a ser prolatada, conforme se extraí da doutrina processualista:
Há, porém, ainda a dimensão substancial do princípio do contraditório. Trata-se do "poder de influência". Não adianta permitir que a parte simplesmente participe do processo. Apenas isso não é o suficiente para que se efetive o princípio do contraditório. É necessário que se permita que ela seja ouvida, é claro, mas em condições de poder influenciar no conteúdo da decisão do magistrado.
Se não for conferida a possibilidade de a parte influenciar a decisão do órgão jurisdicional - e isso é o poder de influência, de interferir com argumentos, ideias, alegando fatos, a garantia do contraditório estará ferida. É fundamental perceber isso: o contraditório não se efetiva apenas com a ouvida da parte; exige-se a participação com a possibilidade, conferida à parte, de influenciar no conteúdo da decisão. (Didier Jr., Fredie, Curso de Direito Processual Civil, Ed. Juspodium, p. 57) .
19.	No caso presente, todavia, a pretensão da recorrente é de ter acesso à documentos que não foram juntados aos autos, conforme narrado na instrução contida na peça 84:
5.	Por entender que as informações contidas na mídia enviada pela Petrobras não são essenciais para o processo em questão, por se tratarem meramente de minúcias do Relatório Final da Comissão Interna da Petrobras (peça 16 do TC Processo 016.119/2016-9) , peça integrante do processo principal ou deste apartado, esta Secretaria decidiu por não incluir nem utilizar a referida mídia nos processos. Em outras palavras, nenhuma evidência ou documento constante da mídia enviada pela Petrobras foi utilizado no processo principal ou nos presentes autos, exceto o relatório final da comissão interna da Petrobras.
 (peça 84, p. 2) 
20.	Assim, inexiste violação do contraditório e da ampla defesa para a parte que pretende ter acesso a documentos que não estão juntados aos autos, devendo ser observado que o elemento que não está juntado nos autos não tem poder de influência sobre as partes e o órgão julgador, não sendo possível observar violação aos princípios em comento, em atenção ao poder diretivo dado ao órgão julgador (art. 370, parágrafo único do CPC) .
21.	É de se notar que não existem óbices para que a própria parte promovesse a juntada de novas provas no processo, buscando eventuais documentos contidos no processo que teve curso na Petrobrás e que subsidiou o relatório final da Comissão Interna da Petrobras. No entanto, inexiste uma obrigação de conceder acesso a documentos que não foram juntados aos autos, pois inexistem itens não digitalizáveis (mídia eletrônica) juntada na peça 16 do TC-Processo 016.119/2016-9 (processo de representação) .
22.	Do mérito: da apreciação das provas em relação à configuração da fraude licitatória
23.	Alega a recorrente a insuficiência das provas utilizadas para a caracterização da fraude licitatória, uma vez que os convites direcionados a empresas do cartel, a ausência de inclusão de novas licitantes e a proximidade das propostas com o valor máximo da licitação não comprovariam o conluio ou a participação específica da recorrente.
24.	Entende que as declarações dos empreiteiros, do operador financeiro e dos dirigentes da Petrobras seriam elementos imprecisos para a caracterização das práticas de irregularidades por parte da Skanska nas obras da Refinaria do Nordeste.
25.	Alude aos depoimentos de Paulo Roberto Costa prestados em 9/9/2017 e 8/9/2015, afastando a participação da recorrente da prática de cartel, entendendo que o depoente teria conhecimento das empresas participantes do cartel, negando a existência de compensação entre as obras da Comperj e da Rnest.
26.	Alega que o acordo de leniência celebrado pela Setal Óleo e Gás não serviria de prova contundente, por não ter chegado à nenhuma conclusão, ressaltando a possibilidade de eventual exoneração da empresa mencionada no julgamento final pelo CADE, não podendo ser reconhecido como verdade absoluta.
27.	Entende que a planilha apreendida na empresa Engevix poderia ter sido preenchida de forma unilateral pela empresa (ou outro membro do cartel) , sem participação da recorrente, apontando para o fato de que a ação não decorria apenas do contato entre os concorrentes, mas pelo cadastramento na Petrobras e o conhecimento do referido cadastro, informações de mercado e informações do parque fornecedor.
28.	Rejeita a recorrente a utilização do depoimento prestado por Gerson de Mello Almada, por versar sobre obras para o Comperj, não tendo relação com as obras do Rnest. Afirma que a ausência de participação indicada na planilha poderia ser resultado de mapeamento realizado por outras empresas, não significando participação em ajustes ilícitos, conforme julgado realizado pelo CADE no caso da Goodyear.
29.	Aponta a existência de documento no procedimento administrativo em curso no CADE (Planilha Oportunidades Perdidas) , contradizendo a participação em cartel, caracterizado pela realização do Projeto Refap (Refinaria Alberto Pasqualini) , embora houvesse acerto para vitória de outra empresa.
30.	Alega a recorrente que a não participação nas licitações da Rnest decorreu de razões comerciais e técnicas (obra fora da área alvo de atuação da empresa, baixo know-how na região em comento, interesse prioritário na participação das obras da Comperj e impossibilidade de participação em múltiplas obras) , ressaltando que a supressão de lances (bid supression) não foi uma técnica adotada pelo cartel, uma vez que o acordo de leniência com o CADE apontava para a formação de consórcios como modus operandi.
31.	Indica a necessidade de julgamento análogo ao obtido pela SOG Óleo, pois inexistiriam evidências no sentido de que a empresa tivesse obtido lucros nas obras da Rnest, especialmente pelo fato de não ter participado das obras de licitação.
32.	Ressalta a ausência de ação penal instaurada contra os executivos da Skanska Brasil, conjugando elementos possíveis de afastar a responsabilização da recorrente, por persistirem dúvidas quanto à participação efetiva no conluio.
33.	Por fim, indica a recorrente a necessidade da incidência dos princípios da isonomia e da segurança jurídica, afastando a responsabilização da mesma forma que adotada no julgamento da empresa Galvão Engenharia (TC-Processo 013.394/2017-7) e da SOG Óleo e Gás S.A. (TC-Processo 021.226/2017-2) .
Análise
34.	Destaque-se, de plano, que o presente processo de representação versa apenas sobre as obras da Refinaria do Nordeste (Rnest) , conforme estabelecido no item 9.2 do Acórdão 1583/2016-TCU-Plenário (peça 49) :
	[...]
9.2. em razão de irregularidades vinculadas às seguintes contratações referentes à Refinaria de Abreu e Lima - Rnest: 
a) implantação de quatro conjuntos de instalações: Unidade de Coqueamento Retardado (UCR) , Unidades de Hidrotratamento de Diesel e de Nafta (UHDT) e Unidade de Geração de Hidrogênio (UGH) , Tubovias de Interligações e Unidade de Destilação Atmosférica (UDA) ;
b) execução das obras de terraplenagem;
35.	Considerando que a recorrente não participou de qualquer das obras da Refinaria de Abreu e Lima, a irregularidade em essência se refere à ausência de formulação de proposta para beneficiar a empresa escolhida pelo cartel (subitem "f" do item 9.2.1 do Acórdão 1583/2016-TCU-Plenário) , devendo ser analisado se a ausência da participação da recorrente decorre da participação do cartel ou apenas de uma decisão comercial da recorrente.
36.	Note-se, portanto, que a comprovação da ocorrência do cartel, por si só, não é o fundamento condenatório no processo em curso na Corte de Contas, uma vez que se faz necessária a demonstração do tipo legal próprio de fraude licitatória, ou seja, a conexão das ações e as omissões relevantes que conduziram ao sobrepreço nas contratações e o consequente prejuízo ao erário.
37.	Existem elementos nos autos que permitem afirmar que a recorrente não era um agente relevante no complexo de obras em questão, particularmente as planilhas apreendidas na sede da empresa Engevix pela Polícia Federal, que revelam a participação no cartel para as obras da Comperj (peça 35, p. 3 e 13) e da Refap (peça 35, p. 5 e 17) , porém não contemplam a recorrente no esquema de direcionamento de obras da Rnest (peça 35, p. 12 e 16) .
38.	Os depoimentos pessoais também não permitem concluir a participação da recorrente no esquema criminoso desenvolvido especificamente para as obras da Rnest. Note-se, por exemplo, que o depoimento de Dalton dos Santos Avancini trata de sua participação no acerto das obras do Comperj: "E aí eu participo diretamente das discussões sobre as obras do Comperj aí como representante da Camargo, eu como representante, eu participo de todos os entendimentos e tal, no sentido de para que se houvesse uma divisão de mercado com relação às obras do Comperj." (peça 9, p. 104) .
39.	Note-se, por exemplo, no depoimento prestado por Dalton dos Santos Avancini (peça 32) , tratando especificamente do pagamento de vantagens no contrato de terraplanagem da Rnest, que a obrigação do pagamento de propinas era das empresas que haviam sido contempladas com contratos: " (...) que competia as empresas que tiveram contratos na RNEST honrar esse compromisso" (peça 32, p. 2) .
40.	No depoimento prestado por Pedro José Barusco Filho (peça 33) está referenciado apenas a participação da recorrente no cartel, sem indicar a participação específica da recorrente nas irregularidades da Refinaria Abreu e Lima, devendo ser apontado que o pagamento de propinas decorria dos contratos firmados: "QUE ao longo dos anos de 2005 e 2010, aproximadamente, o declarante e RENATO DUQUE receberam propinas em mais de 60 (sessenta) contratos firmados entre empresas ou consórcio de empresas e a PETROBRÁS" (peça 33, p, 2) . 
41.	Também deve ser apontado no depoimento de Augusto Ribeiro de Mendonça Neto que, embora a ora recorrente participasse do cartel, as obras da Rnest foram divididas entre as empresas componentes do Clube VIP, excluindo as demais empresas do cartel, verbis:
QUE isso fez surgir uma nova fase (fase 9) , que se iniciou a partir das obras da RNEST - REFINARIA ABREU E LIMA, em Pernambuco, onde as grande companhias, o "CLUBE VIP", excluíram as demais dos certames realizados no âmbito da RNEST (peça 34, p. 3) 
QUE as empresas que compunham o "Clube VIP" eram ODEBRECHT, UTC, CAMARGO CORREA, ANDRADE GUTIERREZ e OAB; QUE esses empresas tinham um poder de persuasão muito grande dentro do "CLUBE" como um todo, pois eles levavam "até o limite da persistência" para fazer valer as suas ideias ou as suas propostas; QUE com tal poder, eles garantiram a refinaria RNEST "só para eles" (peça 34, p. 7) .
42.	Ou seja, os depoimentos pessoais não permitem afirmar de forma categórica que a ausência da participação da recorrente nas obras da Refinaria Abreu e Lima adviria apenas do fato de fazer parte do cartel, uma vez que as evidências apontam para a descrição do ajuste criminoso nas obras da Rnest como um acordo restrito às empresas do denominado "Grupo VIP".
43.	Um ponto que merece reflexão é que a não participação do "Grupo VIP" já é um elemento indicativo de que a empresa tem uma menor capacidade econômica, em comparação aos agentes econômicos de maior relevância no mercado em tela, dando plausibilidade às alegações da recorrente que a não participação decorreria da ausência de interesse econômico de participar de obras fora da área alvo de atuação da empresa (Regiões Sul e Sudeste) , com baixo know-how na região Nordeste e interesse preponderante na participação das obras da Comperj.
44.	Assim, a suposição de que a ausência de participação nas obras da Rnest decorreria de uma compensação futura pela participação nas obras da Comperj é uma conclusão que não se fundamenta nos relatos e documentos acostados aos autos, sendo possível o acolhimento de outras explicações razoáveis, especialmente a ausência de interesse econômico da recorrente em participar das licitações da Rnest.
45.	Importante frisar que a exoneração ora proposta advém apenas do fato de que os presentes autos da representação tratam exclusivamente do comportamento da recorrente em relação às contratações de obras na Refinaria do Nordeste, não vinculando a análise de eventuais julgamentos com relação às obras para as quais as evidências são mais contundentes (Comperj e Refap) .
46.	Por fim, os demais argumentos trazidos pela recorrente não merecem acolhimento, uma vez que a ausência de ação penal, além de fato alegado e não comprovado pela recorrente, não é relevante para determinar a ocorrência da fraude licitatória, por se tratar de instância autônoma (processo de natureza penal) , conforme debatido em tópico antecedente.
47.	Quanto ao pleito de aplicação de julgados supostamente análogos, com a incidência dos princípios da isonomia e da segurança jurídica, particularmente o julgamento da Galvão Engenharia (TC-Processo 013.394/2017-7) e da SOG Óleo e Gás S.A. (TC-Processo 021.226/2017-2) , cuidam-se de casos que exibem particularidades distintas que não se amoldam ao presente caso, a saber:
a)	TC-Processo 013.394/2017-7: Arquivamento em função da adesão posterior ao cartel (Acórdão 1083/2019-TCU-Plenário) 
39. Pela cronologia dos fatos, a adesão posterior da empresa Galvão Engenharia S/A ao esquema fraudulento, após a celebração do contrato de terraplenagem e durante a sua execução, mediante a oferta de proposta de cobertura em outros certames, somente poderia ter como objetivo possibilitar benefícios similares em futuros contratos da Petrobras. Afinal, a posição da sociedade empresária no contrato da terraplenagem da Rnest já não dependia mais de nenhum ato das empresas integrantes do esquema fraudulento, visto que ele já havia sido assinado e estava em andamento.
b)	TC-Processo 021.226/2017-2: Arquivamento em função da celebração de acordo de leniência/acordo de colaboração (Acórdão 1214/2018-TCU-Plenário) 
13. Em resumo, entendo que a decisão desta Corte sobre a aplicação de penalidades a responsáveis que celebraram acordo de leniência ou acordo de colaboração premiada dependerá sempre de avaliação das circunstâncias concretas de cada caso, as quais envolverão a avaliação, por exemplo, da participação individual no ilícito, dos benefícios ilegais obtidos na prática do ilícito, da intenção efetiva em reparar integralmente o dano provocado, da qualidade e extensão da colaboração oferecida, etc
CONCLUSÕES
48.	As decisões em procedimentos de natureza administrativa, civil e criminal (exceto a declaração de inexistência do fato ou negativa de autoria em ação penal) não constituem óbice para o julgamento do processo de representação em curso no Tribunal de Contas da União, em atenção ao princípio de independência de instância, uma vez que o julgamento de fraude comprovada à licitação efetivada por meio de cartel, de competência exclusiva do TCU, independe do julgamento realizado pelo órgão de defesa econômica.
49.	Não há violação aos princípios do contraditório e da ampla defesa em função da parte não ter tido acesso a documentos que não foram juntados aos autos, não havendo obstáculos para que eventualmente a parte juntasse os documentos analíticos que originaram o relatório final da Comissão Interna da Petrobrás, sendo a juntada de documentos uma atribuição do Relator do processo relacionada ao poder de direção do processo.
50.	A representação trata de irregularidades observadas em licitações realizadas para obras da Refinaria de Abreu e Lima, sendo que a conduta imputada à recorrente relativamente à ausência de formulação de proposta não está comprovada de forma contundente, uma vez que os relatos apresentados indicam que essa forma de conduta estaria atrelada às obras da Comperj e da Refap, sendo que a não-participação nas obra da Rnest pode ser atribuída a um desinteresse econômico da recorrente e à ação acertada de um subgrupo do cartel com maior poder de barganha (Clube VIP) , sem responsabilidade por parte da recorrente.
PROPOSTA DE ENCAMINHAMENTO
Deste modo, submete-se à consideração superior a presente análise do pedido de reexame interposto por Skanska Brasil Ltda. contra o Acórdão 1256/2019-TCU-Plenário, propondo conhecer e dar provimento ao recurso, dando ciência à recorrente, à 13º Vara Federal de Curitiba, ao Ministério Público Federal no Paraná, à Advocacia-Geral da União no Paraná e à Petróleo Brasileiro S.A. da decisão que vier a ser adotada.

Patricia Bandouk Carvalho (281.994/OAB-SP), Elisabete Barbosa Ruberto (169700/OAB-RJ) e outros.

Subprocurador-Geral Paulo Soares Bugarin.

REPRESENTAÇÃO. PEDIDO DE REEXAME. REPRESENTAÇÃO. OBRAS DA REFINARIA DE ABREU E LIMA (RNEST). INDEPENDÊNCIA DE INSTÂNCIAS. CONTRADITÓRIO E AMPLA DEFESA. ACESSO A PROVAS NÃO JUNTADAS AOS AUTOS. VALORAÇÃO DO CONJUNTO PROBATÓRIO. ARGUMENTOS INSUFICIENTES PARA REFORMAR A DELIBERAÇÃO RECORRIDA. NÃO PROVIMENTO.

REPRESENTAÇÃO (REPR)

Secretaria de Recursos (SERUR); Secretaria Extraordinária de Operações Especiais em Infraestrutura (SeinfraOpe).

Trata-se de pedido de reexame interporto pela empresa Skanska Brasil Ltda. contra o Acórdão 1256/2019-TCU-Plenário, por meio do qual, ao julgar processo de representação, este Tribunal aplicou-lhe sanção de inidoneidade, em decorrência de irregularidades observadas em processos licitatórios ocorridos na implantação da Refinaria Abreu e Lima (Rnest) , em Ipojuca/PE.
Não resignada, a recorrente afirma que o TCU presumiu sua participação em cartel apenas pelo fato de não ter apresentado propostas nos certames relativos à Rnest, supostamente tendo incorrido na conduta denominada "supressão de proposta" (bid suppression) .
Alega que não cabe a este Tribunal apurar a existência de cartel, uma vez que a análise de infrações à ordem econômica é competência exclusiva do Conselho Administrativo de Defesa Econômica (CADE) , nos termos da Lei 12.529/2011; que, assim, não pode o TCU concluir de antemão pela existência de cartel, menos ainda presumir a participação da Skanska Brasil neste, para subsidiar a sua condenação por fraude à licitação. 
Assevera que foram violados os princípios do contraditório e da ampla defesa, pela impossibilidade de acesso aos documentos juntados no processo originário (TC-Processo 016.119/2016-9) , particularmente mídia enviada pela Petrobras. Argumenta que o fato de não terem sido utilizados na decisão atacada não pode ser motivo para negativa de acesso a tais documentos, pois poderiam conter elementos exoneratórios relevantes para sua defesa. 
Cita em sua defesa o julgamento favorável da ação civil pública de improbidade (01139627.2016.4.04.7000/PR) , mantido pelo Tribunal Regional Federal da 4ª Região (TRF/4) . Destaca que, naquela demanda, que também tratou de fraudes e superfaturamento em obras da Petrobras, entre estas a Refinaria Abreu e Lima, a Advocacia Geral da União (AGU) , que atribuiu uma série de condutas irregulares a diversas empresas e agente públicos, não apontou indícios de participação da Skanska no esquema de fraudes. 
Questiona o fato da decisão e das conclusões de tal ação de improbidade não terem sido levadas em conta para fundamentar o acórdão recorrido, enquanto que, ao analisar o TC Processo 013.394/2017-7, representação que investigava a participação da Galvão Engenharia nas mesmas irregularidades nas obras da Rnest, este Tribunal assim o fez, considerando-a elemento relevante para fundamentar o Acórdão 1083/2019-TCU-Plenário, de relatoria do E. Ministro Benjamin Zymler, para julgar improcedente a representação. 
Argumenta que tais circunstâncias demonstram que foi equivocada a valoração do conjunto probatório realizada por este Tribunal por ocasião da prolação do acórdão recorrido, para concluir que as provas permitiam afirmar, "acima de qualquer dúvida razoável", que houve a participação da Skanska Brasil na suposta fraude.
Alega insuficiência das provas utilizadas para a caracterização da fraude licitatória, uma vez que os convites direcionados a empresas do cartel, a ausência de inclusão de novas licitantes e a proximidade das propostas com o valor máximo da licitação não comprovariam o conluio ou a participação específica da recorrente.
Defende que as provas diretas utilizadas para a caracterização das práticas de irregularidades por parte da Skanska (declarações dos empreiteiros, do operador financeiro e dos dirigentes da Petrobras) são imprecisas e frágeis, especialmente no que diz respeito ao objeto desse processo, não conferindo a esses relatos o grau necessário de certeza para fins de condenação.
Alude aos depoimentos de Paulo Roberto Costa, prestados em 9/9/2017 e 8/9/2015, afastando a participação da recorrente da prática de cartel, argumentando que o depoente tinha conhecimento das empresas participantes do cartel, negando a existência de compensação entre as obras da Comperj e da Rnest.
Alega que o acordo de leniência celebrado pela Setal Óleo e Gás não serve de prova contundente, ressaltando ser inadmissível acolher os relatos de tal acordo como verdade incontestável, conquanto estará se condenando uma empresa antes mesmo de sua investigação e da possibilidade de eventual exoneração da empresa no julgamento final pelo Cade.
A Skanska argumenta ainda que a planilha apreendida na empresa Engevix pode ter sido preenchida de forma unilateral por esta empresa ou por outro membro do cartel, a partir de informações de mercado e do parque fornecedor, entre outras fontes.
Rejeita a utilização do depoimento prestado por Gerson de Mello Almada, por versar sobre obras para o Comperj, e por nada elucidar em relação aos fatos que foram investigados neste processo.
Aponta a existência de documento no procedimento administrativo em curso no Cade (Planilha Oportunidades Perdidas) , contradizendo a participação em cartel, caracterizado pela realização do Projeto da Refinaria Alberto Pasqualini (Refap) , embora houvesse acerto para vitória de outra empresa.
A recorrente alega que não participou nas licitações da Rnest em decorrência de razões comerciais e técnicas (obra fora da área alvo de atuação da empresa, baixo know-how na região em comento, interesse prioritário na participação das obras da Comperj e impossibilidade de participação em múltiplas obras) , ressaltando que a supressão de lances (bid supression) não foi uma técnica adotada pelo cartel, uma vez que o acordo de leniência com o Cade apontava para a formação de consórcios como modus operandi.
Indica a necessidade da incidência dos princípios da isonomia e da segurança jurídica, afastando a sua responsabilização, seguindo a mesma linha adotada para as empresas Galvão Engenharia (TC-) e SOG Óleo e Gás S.A. no julgamento dos processos Processo 013.394/2017-7 e Processo 021.226/2017-2, respectivamente.
Ressalta a ausência de ação penal instaurada contra os executivos da Skanska Brasil, conjugando elementos possíveis de afastar a responsabilização da recorrente, por persistirem dúvidas quanto à participação efetiva no conluio; questiona a sugestão de que teria prestado informação enganosa, diante de indiciamento envolvendo um de seus executivos, ressaltando que tal procedimento não pode ser tipificado como denúncia ou ação penal, contrapondo a existência de diversas destas ações em relação aos executivos das demais empresas participantes do cartel, com inúmeras condenações.
Argumenta que, se por um lado a jurisprudência do TCU é no sentido de que "indícios vários e coincidentes são prova" (Acórdão 2735/2010-TCU-Plenário, de relatoria do E. Ministro Benjamin Zymler) , por outro lado considera que devem se levar em conta os contraindícios apresentados pelos representados (Acórdão 682/2019-TCU-Plenário, de relatoria do E. Ministro Augusto Nardes) .
Diante disso, conclui haver diversos elementos que apontam para a existência de dúvida mais do que razoável acerca da participação da Skanska Brasil no cartel, o que impões a necessidade de arquivamento do presente processo em observância ao princípio constitucional do in dubio pro reo.
A Serur propõe o provimento do recurso, por considerar que a conduta imputada à recorrente não está comprovada de forma contundente, uma vez que os relatos apresentados indicam ser possível que a ausência da recorrente naquela licitação seja atribuída a eventual desinteresse econômico seu e/ou à ação de subgrupo do cartel com maior poder de barganha, o Clube VIP. 
Feito breve resumo dos fatos, passo a decidir.
Reitero o exame de admissibilidade (peça 122) , em que conheci do presente recurso por atender aos requisitos atinentes à espécie.
Não deve prosperar o argumento de que o TCU não tem competência para a apuração da existência de cartel. Este Tribunal faz a análise do fenômeno do cartel como pressuposto para a identificação da fraude licitatória, no âmbito de suas atribuições estabelecidas pelo art. 71, da Constituição Federal, em que pese o juízo definitivo sobre os aspectos econômicos da existência do cartel ser competência do Cade.
Embora o mesmo fato possa ensejar análise na esfera judicial (processo de improbidade) , na esfera administrativa (processo de infração de ordem econômica) e na esfera do controle externo (processo de representação) , a pacífica jurisprudência deste Tribunal é no sentido do princípio da independência das instâncias. 
Sendo assim, nem o julgamento favorável à recorrente da ação civil pública de improbidade, nem eventuais decisões prolatadas no âmbito do Cade vinculam o julgamento de representação por este Tribunal. Cabe a este Tribunal pesar os fatos narrados e provados nas diversas instâncias, com vistas a caracterizar a irregularidade de fraude licitatória prevista em sua Lei Orgânica.
Contrariamente ao que quer fazer crer a Skanska, não há violação do contraditório e da ampla defesa para a parte que pretende ter acesso a documentos que não estão juntados aos autos. Isso porque o elemento que não está juntado nos autos não tem poder de influência sobre as partes nem sobre o órgão julgador.
Esta questão já havia sido tratada pelo Relator a quo em seu voto, no qual explicitou que os documentos solicitados não foram usados na instrução processual e, por conseguinte, não contribuíram para o juízo de convencimento acerca do mérito do processo. 
Ademais, o relatório da Comissão Interna de Apuração da Petrobras, documento de acesso público no processo (peça 16) , sugere que a investigação da entidade não teve como alvo as empresas contratadas. Tanto é assim que nenhuma empresa foi arrolada na conclusão daquele relatório, nem mesmo as que confessaram a participação nos atos ilícitos.
Ademais, não houve óbices por parte deste Tribunal para que a parte promovesse a juntada de novas provas aos autos, sejam provenientes de eventuais documentos contidos no processo que teve curso na Petrobrás e que subsidiou o relatório final da comissão interna daquela empresa, sejam de outras fontes. 
Antes de adentrar na análise do conjunto probatório, questionado pela Skanska, ressalto que não deve prosperar o pleito de aplicação de julgados supostamente análogos, com a incidência dos princípios da isonomia e da segurança jurídica. Os casos trazidos pela recorrente para fundamentar sua tese, ambos de relatoria do E. Ministro Benjamin Zymler, exibem particularidades que os distinguem da presente situação.
O arquivamento do TC Processo 013.394/2017-7, determinado pelo Acórdão 1083/2019-TCU-Plenário, se justificou em razão da posterior adesão da Galvão Engenharia ao cartel:
39. Pela cronologia dos fatos, a adesão posterior da empresa Galvão Engenharia S/A ao esquema fraudulento, após a celebração do contrato de terraplenagem e durante a sua execução, mediante a oferta de proposta de cobertura em outros certames, somente poderia ter como objetivo possibilitar benefícios similares em futuros contratos da Petrobras. Afinal, a posição da sociedade empresária no contrato da terraplenagem da Rnest já não dependia mais de nenhum ato das empresas integrantes do esquema fraudulento, visto que ele já havia sido assinado e estava em andamento.
O arquivamento do TC-Processo 021.226/2017-2, determinado pelo Acórdão 1214/2018-TCU-Plenário, ocorreu em função da celebração de acordo de leniência/colaboração pela SOG Óleo e Gás S.A.: 
13. Em resumo, entendo que a decisão desta Corte sobre a aplicação de penalidades a responsáveis que celebraram acordo de leniência ou acordo de colaboração premiada dependerá sempre de avaliação das circunstâncias concretas de cada caso, as quais envolverão a avaliação, por exemplo, da participação individual no ilícito, dos benefícios ilegais obtidos na prática do ilícito, da intenção efetiva em reparar integralmente o dano provocado, da qualidade e extensão da colaboração oferecida, etc.
Tampouco deve prosperar o argumento de que houve incongruência no fato de a decisão e as conclusões da Ação Civil de Improbidade Administrativa 501139627.2016.4.04.7000/PR não terem sido levadas em conta para fundamentar o acórdão recorrido, enquanto que este Tribunal as utilizou na representação de que tratava o TC Processo 013.394/2017-7, para analisar a participação da Galvão Engenharia nas mesmas irregularidades nas obras da Rnest.
Este argumento já foi apresentado em sede de memoriais (peça 91) e foi tratado no voto condutor do acórdão recorrido, em nome do princípio do formalismo moderado e da verdade real. Em sua análise, o Relator a quo relembra os fundamentos do Juiz da 2ª Vara Federal de Curitiba para rejeitar a petição inicial em relação às empresas, entre elas a recorrente, apontadas como rés na ação de improbidade por integrarem consórcios vencedores em contratos celebrados com a Petrobras.
Naquela ação, a conduta concreta discutida foi o "recebimento de propina pelo diretor Paulo Roberto Costa, para si e para terceiros, no âmbito da Diretoria de Abastecimento da Petrobras, paga pela empresa Engevix".
O juiz Responsável concluiu não ser possível imputar responsabilidade solidária aos consorciados quanto aos atos que constituem improbidades "apenas pelo fato de participarem do Consórcio, eis que a imputação aqui deve ser pessoal, inclusive porque, como bem ressaltaram os réus, inconteste a exigência do elemento subjetivo, ao menos no que importa com a improbidade do art. 10 da Lei 8.429/92, aqui em evidência".
Diante desses elementos, ao concluir que os fundamentos de fato e direito expostos na ação de improbidade administrativa são muito diferentes dos presentes no presente caso, o E. Ministro Benjamin Zymler motivou o não aproveitamento das conclusões daquela sentença em favor da recorrente, pela absoluta diferença das causas de pedir: 
153.	Conforme exposto no capítulo anterior, o motivo para a inclusão da referida empresa no polo passivo da representação original foi a sua participação na fraude das licitações da Rnest, não porque atuou em consórcio com outra sociedade, se beneficiou de contratos ou pagou propinas a agentes públicos da Petrobras. O seu chamamento aos autos se deu porque ela agiu em conserto com as outras sociedades para fraudar os certames designados na representação, mediante supressão de proposta, em atendimento à combinação prévia sobre a distribuição de obras entre os componentes do cartel.
154.	No presente caso, a unidade técnica fez juntar várias evidências deste fato, a saber, os depoimentos de vários de colaboradores, pessoas físicas e jurídicas, agentes públicos e privados, ou seja, informações de diferentes origens, além de prova documental apreendida em diligência realizada na sede da Engevix, corroborando a participação da empresa na fraude a várias licitações, dentre as quais a da Rnest.
Também não deve prosperar a linha de defesa que busca desqualificar a planilha apreendida na empresa Engevix como prova, sob o argumento de que pode ter sido elaborada unilateralmente por esta ou por outra participante do cartel, sem a participação da recorrente.
Tais argumentos, repaginação da tese apresentada pela Skanska em sede de oitiva, foram rechaçados pelo Relator a quo, ao demonstrar não só que as planilhas de distribuição de obras apreendidas na sede da Engevix retratam com grande fidedignidade o resultado de licitações que ocorreram posteriormente à sua confecção, mas também o quão improvável seria acertar tantos resultados de antemão em ambiente não cartelizado:
164.	Considerando que a probabilidade de pelo menos uma das empresas indicadas na tabela vencer um único certame é , a probabilidade de tal ocorrer nas nove licitações realizadas, considerando as repetições - 2 para implantação da UHDT-UGH, 2 para implantação da UDA, 2 para implantação da UCR e 3 para a execução das Tubovias de Interligações - corresponde a , o que representa 1,33 chance em 100 milhões. Trata-se, portanto, de um evento estatisticamente impossível, o que confirma a tese oposta, com uma margem de erro da ordem de 1 em 100 milhões, de que tal coincidência ocorreu a partir de prévia combinação entre as partes.
165.	Dito de outra forma, a chance de o conteúdo da tabela se repetir na realidade, sem a existência de prévio acerto entre as empresas, é de 1,33 em 100 milhões. Ou seja, seriam necessárias 75,2 milhões de rodadas de nove licitações para que o resultado da tabela ocorresse espontaneamente sem um acerto fraudulento. (grifos acrescidos) 
Chamo a atenção para o tratamento minucioso e objetivo dado pelo E. Ministro Benjamin Zymler para, diante do universo de coincidências entre as planilhas e os fatos do mundo real, que ocorreram somente após a confecção de tais elementos, concluir pela robustez da prova documental obtida em diligência realizada pela Polícia Federal na sede da Engevix (cuja autenticidade foi confirmada por Gerson de Mello Almada, vice-Presidente desta empresa) , como prova da participação da recorrente na fraude à licitação das obras da Rnest, mediante a prática de supressão de proposta.
Para avaliar os argumentos de insuficiência de provas e de que a valoração do conjunto probatório foi equivocada, é necessário relembrar a sua composição, como descrito pelo Relator a quo, o qual registra que o instituto da prova emprestada foi previsto pelo novo Código de Processo Civil (CPC) , que não impôs restrições ao aproveitamento de provas no processo civil. Basta a realização do contraditório no processo de destino para que a prova coletada em outro processo sirva para o primeiro:
provas indiretas: convites restritos às empresas integrantes do cartel, falta de inclusão de novas sociedades na renovação da licitação e propostas vencedoras próximas ao limite máximo admitido;
prova diretas: manifestações de empreiteiros, operador financeiro e dirigentes da Petrobras;  
provas documentais: planilha apreendida na sede da Empresa Engevix indicando a distribuição do cartel; e
provas circunstanciais: elementos indicativos dos resultados das licitações e da participação de cada sociedade nos certames, os quais coincidem com o efetivamente ocorrido; e estudo econométrico indicando os reflexos da atuação do cartel sobre o preço da contratação.
Contrariamente ao que quer fazer crer a recorrente, as provas diretas utilizadas nos autos, em conjunto com a prova documental cuja robustez foi devidamente comprovada pelo Relator a quo, são aptas a caracterizar a conduta que lhe foi imputada. 
No presente caso, as evidências originadas dos processos judiciais e acordos celebrados no âmbito da Operação Lava Jato foram juntadas neste e em outros processos com base em petição formulada pelo Ministério Público Federal (Petição 5054741-77.2015.4.04.7000/PR) .
As provas originadas do Acordo de Leniência 01/2015, celebrado entre o Cade, o MPF e a empresa Setal Óleo e Gás, foram tornadas públicas por aqueles órgãos, com amparo em sua cláusula décima quinta.
Do conjunto probatório juntado aos autos, o Relator a quo relaciona as seguintes evidências da participação da recorrente na fraude verificada nos contratos de implantação da Rnest, para concluir que não constituem apenas indícios, nem são compostas unicamente de declarações de colaboradores, mas que, além de se originarem de diferentes fontes, formaram um enredo harmônico e coerente, tendo sido corroboradas por robusta prova documental obtida em diligência realizada pela Polícia Federal na sede da Engevix: 
depoimentos de Gerson de Mello Almada, Vice­Presidente da Engevix, extraídos da sentença proferida no âmbito da Ação Penal 5083351­89.2014.4.04.7000/PR (peça 14, p. 53-55) ;
termo de colaboração de Dalton dos Santos Avancini (peça 23, p. 3) ;
histórico de Conduta do acordo de leniência firmado entre o Cade e a empresa Setal Óleo e Gás (peça 31) ;
depoimento de Augusto Ribeiro de Mendonça Neto (peça 34) ;
depoimento de Pedro José Barusco Filho (peça 48) .
Os argumentos trazidos pela Skanska em sede de recurso, em sua grande maioria repetição dos já apresentados em sua oitiva e em memoriais, não são capazes de infirmar a valoração do conjunto probatório disponível no presente caso: de um lado, várias provas indiretas e diretas, assim como circunstanciais em desfavor da Skanska e, de outro, uma prova contrária.
O voto condutor do acórdão recorrido reconhece que o depoimento de Paulo Roberto Costa constitui contraindício da participação da sociedade no cartel que atuou nas obras da Petrobras. No entanto, conclui ser razoável admitir que Paulo Roberto Costa não tinha o domínio completo dos fatos, especialmente os que ocorriam fora do ambiente da Petrobras, razão pela qual deve ser dado maior peso às demais provas, no sentido de que a Skanska participou da fraude à licitação da Rnest, mediante supressão de proposta.
Se por um lado a empresa aponta a existência de documento no procedimento administrativo em curso no Cade, que teria o condão de contradizer sua participação em cartel, por confirmar sua participação nas obras da Refinaria Alberto Pasqualini (Refap) , embora houvesse acerto para vitória de outra empresa, por outro lado o voto condutor do acórdão recorrido aponta que a planilha juntada na peça 35, p. 5, indica que a Skanska se sagraria vencedora das obras designadas como HDS GAS + IDEA + UGH, da mesma Refap, o que também se confirmou na prática (Contrato 0800.0000790.08.2, celebrado com o Consórcio HDS, formado pelas sociedades Skanska Brasil Ltda. e Promon Engenharia Ltda.) . 
Não deve prosperar o argumento de que o conteúdo do acordo de leniência da Setal Óleo e Gás não serve de prova, que está sendo tratado como verdade incontestável e que implica em condenação da recorrente antes mesmo da investigação e julgamento pelo Cade. O Relator a quo deixa muito claro em seu voto que se trata de prova autônoma, cuja descrição dos fatos ocorridos reforça a tese de participação da Skanska no cartel que atuou na Rnest.
Também não devem ser aceitos os argumentos que buscam desqualificar o depoimento de Gerson de Mello Almada como prova. Contrariamente ao que quer fazer crer a recorrente, apesar de tratar das obras da Comperj, tal relato confirma a participação da Skanska no cartel que atuava nas obras da Petrobras, constituindo mais um elemento de convicção trazido pelo Relator a quo.
O questionamento sobre a existência de ação penal contra os executivos da Skanska também já foi tratado pelo Relator a quo, ao registrar que tal fato não teria relevância para o deslinde do presente feito e concluir que há provas independentes e harmônicas aptas a permitir a sua convicção a respeito dos fatos em análise.
Também não merece prosperar o argumento de que a Skanska não participou da licitação da Rnest em decorrência de razões comerciais e técnicas, como bem registra o Relator a quo, ao concluir que a participação desta no esquema fraudulento foi comprovada segundo a teoria do "paralelismo plus", uma vez que não há outra explicação racional para a sua abstenção nos certames, que, consideradas as circunstâncias, somente poderia ocorrer pela via da coordenação explícita, a qual foi evidenciada por provas diretas e indiretas: 
Afinal, não seria racional que uma empresa atuando fora do cartel declinasse de licitações vultosas em razão de certames licitatórios que seriam realizados em data futura, cujo sucesso evidentemente constituía um evento incerto. Em um ambiente competitivo de fato, seria esperado que as empresas participassem do máximo de licitações possível, no seu setor de atuação, respeitada, por óbvio, sua capacidade operacional e financeira de elaborar propostas. Afinal, estamos nos referindo a licitações da ordem de bilhões de reais, uma oportunidade ímpar no cenário nacional, no qual nem sempre há investimentos dessa magnitude em obras de infraestrutura.
Sendo assim, não merece prosperar o argumento de que este Tribunal não levou em consideração os contraindícios à tese de participação da Skanska no cartel e de sua conduta de supressão de proposta. 
Como se vê, no voto condutor do acórdão recorrido, o E. Ministro Benjamin Zymler tratou de analisar todos os fatos e argumentos disponíveis para chegar a tal conclusão e sancionar a recorrente, tendo o cuidado de considerar os atenuantes existentes, bem como de ressaltar a possibilidade de compensação entre as penas aplicadas pela CGU e pelo TCU. 
Diante desses elementos, não há razões para infirmar as conclusões a que chegou este Tribunal para aplicar a sanção de inidoneidade à Skanska, razão pela qual nego provimento ao seu pedido de reexame.
Feitas essas considerações, voto por que o Tribunal acolha a minuta de acórdão que ora submeto à deliberação do colegiado.
TCU, Sala das Sessões Ministro Luciano Brandão Alves de Souza, em 2 de dezembro de 2020.
WALTON ALENCAR RODRIGUES 
Relator